【裁判字號】    95,簡上,219
【裁判日期】    950920
【裁判案由】    大陸人民條例
【裁判全文】
臺灣板橋地方法院刑事判決            95年度簡上字第219 號
上  訴  人
即?被?告?乙○○
上列上訴人因違反臺灣地區與大陸地區人民關係條例案件，不服
本院簡易庭95年度簡字第1040號，中華民國95年3 月10日所為第
一審簡易判決（聲請簡易判決處刑案號：95年度偵字第66號），
提起上訴，本院管轄之第二審合議庭判決如下：
    主  文
原判決撤銷。
乙○○違反不得僱用大陸地區人民在臺灣地區從事未經許可之工
作之規定，處罰金新臺幣萬元，如易服勞役，以新臺幣壹仟元
折算壹日。
    事  實
一、乙○○係設於桃園縣龜山鄉○○村○○路○ 段92號「紅樹林
    茶坊」之負責人，明知不得僱用大陸地區人民在臺灣地區從
    事未經許可之工作，亦明知甲○○為未經許可在臺工作之大
    陸地區人民，竟基於違反前開規定之犯意，於民國94年8 月
    25日下午某時起，以時薪新臺幣（下同）1 千元之代價僱用
    甲○○，在其前揭店內從事倒茶水等之工作。嗣於同日下午
    6 時50分許，為警在上址臨檢時當場查獲而獲悉上情。
二、案經桃園縣政府警察局龜山分局報請臺灣士林地方法院檢察
    署呈請臺灣高等法院檢察署檢察長令轉臺灣板橋地方法院檢
    察署檢察官偵查後聲請簡易判決處刑。
    理  由
一、證據能力：
    按被告以外之人於審判外之言詞或書面陳述，除法律有規定
    者外，不得作為證據；又被告以外之人於審判外之陳述，雖
    不符合同法第159 條之1 至第159 條之4 之規定，但經當事
    人於審判程序同意作為證據，法院審酌該言詞陳述或書面陳
    述作成時之情況，認為適當者，亦得為證據。當事人、代理
    人或辯護人於法院調查證據時，知有第159 條第1 項不得為
    證據之情形，而未於言詞辯論終結前聲明異議者，視為有前
    項之同意，刑事訴訟法第159 條第1 項及第159 條之5 分別
    定有明文。本案被告乙○○於本案言詞辯論終結前，並未爭
    執證人甲○○於警詢時所為之陳述（見臺灣士林地方法院檢
    察署94年偵字第10166 號偵查卷宗第17至18頁），其性質雖
    屬傳聞證據，惟當事人於本院準備程序時表示無意見而不予
    爭執，且迄至言詞辯論終結前亦未聲明異議，本院審酌該證
    據資料製作時之情況，尚無違法不當及證明力明顯過低之瑕
    疵，亦認為以之作為證據應屬適當，故揆諸前開規定，爰逕
    依刑事訴訟法第159 條之5 規定，認前揭證據資料例外有證
    據能力。
二、認定被告犯罪所憑之證據：
    訊據被告矢口否認有僱用大陸地區人民甲○○在臺灣地區從
    事未經許可工作之犯行，辯稱：伊還沒開始僱用大陸人士甲○○，她第一次於94年8 月中旬來應徵的時候，伊有跟她談
    好工作內容與條件，但因為她沒有帶證件，所以伊叫她第二
    次要帶證件來，如果她有工作許可證，伊就會僱用她，第二
    次即94年8 月25日為警查獲那次，當時她來，但伊不在現場
    云云。經查：
（一）證人即大陸地區人民甲○○於警詢時證稱：伊今天（指94
      年8 月25日）是第一天在紅樹林茶坊工作，伊係跟茶坊負
      責人乙○○應徵工作，工作內容是幫客人倒茶，薪資是1
      小時1 千元，跟老闆平分等語（見同上偵查卷宗第17頁反
      面）；是證人甲○○前開所供其於紅樹林茶坊應徵之對象
      、工作之時間、內容及待遇之情節皆極為詳實，且其又遭
      受可能被遣返之不利益，仍為上開之供詞，故其之證言應
      堪信實。
（二）參以證人即查獲警員丙○○於本院審理時結證稱：因為被
      告店內小姐坐計程車，與計程車司機發生車資糾紛，請伊
      同事黃啟峰到場處理，因現場服務生及負責人人數比較多
      ，加上廁所內女子不開門，所以請伊過去幫忙，伊與黃啟
      峰查驗在場所有人員證件，發現廁所內該名女子是大陸人
      士甲○○，她原先說是來店內找她的朋友，但說不出朋友
      的名字，後來她才說她結婚來臺灣沒有事情做，來這邊幫
      忙，當時臨檢她只有帶入境許可證，沒有工作許可證，她
      是以團聚名義來臺的等語（見本院卷宗95年8 月1 日審判
      筆錄第4 、5 頁）；足見證人甲○○若非於被告店內從事
      未經許可之工作，何以心虛的躲藏於廁所內藉以逃避警方
      之臨檢？益徵證人甲○○前開所言確有在被告店內工作一
      情非虛；又茍如被告前開所辯：伊叫證人甲○○第二次來
      要帶證件，如果她有工作許可證，伊就會僱用她一節屬實
      ，何以證人甲○○被查獲當日（即被告所指的被告第二次
      來時），僅攜帶入境許可證而無工作許可證？證人甲○○
      若明知被告將不予僱用不具工作證之大陸地區人民，又豈
      會於94年8 月25日再次前往紅樹林茶坊應徵？以上皆足徵
      被告前開所辯，顯與常情有悖，應非真實。
（三）又證人丁○○於本院審理時結證稱：伊在紅樹林茶坊工作
      兩、三天就發生本案，在94年8 月25日之前，伊沒有看過
      甲○○，伊不是現場負責人，當天第一個警察來時，被告
      還沒有進店裡等語（見本院卷宗95年9 月6 日審判筆錄第
      3 、4 、7 頁）；準此，證人丁○○僅能證明警員查獲當
      天，被告是於第一位警員來店後才到現場一節，並無法證
      明證人甲○○第一次向被告應徵之經過，且縱使被告於警
      查獲當日係於第一位警員來店後才到現場，仍無解證人甲○○於被告店內非法工作之事實，又被告自承已交代現場
      負責人丁○○僱用任何人均應得其同意，是證人丁○○既
      無僱用任何人之權利，且查獲當天也係第一次看到證人甲○○，則其之證言，尚難採為對被告有利之證據。
（四）綜上各情交互以觀，被告前開所辯，應係飾卸之詞，委無
      足採。本件事證已臻明確，被告僱用大陸地區人民在臺灣
      地區從事未經許可工作之犯行，洵堪認定，應予依法論科
      。
三、論罪科刑：
（一）按被告行為後，刑法於94年2 月2 日修正公布，95年7 月
      1 日施行。按行為後法律有變更者，適用行為時之法律，
      但行為後之法律有利於行為人者，適用最有利於行為人之
      法律，修正後之刑法第2 條第1 項定有明文。此條規定乃
      與刑法第1 條罪刑法定主義契合，而貫徹法律禁止溯及既
      往原則，係規範行為後法律變更所生新舊法律比較適用之
      準據法，是刑法第2 條本身雖經修正，但刑法第2 條既屬
      適用法律之準據法，本身尚無比較新舊法之問題，應一律
      適用裁判時之現行刑法第2 條規定以決定適用之刑罰法律
      。又本次刑法修正之比較新舊法，應就罪刑有關之共犯、
      未遂犯、想像競合犯、牽連犯、連續犯、結合犯，以及累
      犯加重、自首減輕暨其他法定加減原因（如身分加減）與
      加減例等一切情形，綜其全部罪刑之結果而為比較（最高
      法院95年度第8 次刑庭會議決議可資參照）。經查：
   1、本件被告行為時之刑法第33條第5 款規定：「罰金為1 元
      以上」，是被告行為時罰金刑部分，經折算為新臺幣後，
      最低數額為新臺幣3 元以上。而95年7 月1 日公布施行之
      刑法第33條第5 款規定：「罰金為新臺幣1000元以上」。
      經比較新、舊法之結果，就法定罰金刑最低數額部分，被
      告行為時之刑法第33條第5 款對其較為有利。
   2、又被告行為時，刑法第42條第2 項前段規定：「易服勞役
      以1 元以上3 元以下折算1 日。」，被告行為時之易服勞
      役折算標準，業據修正前罰金罰鍰提高標準條例第2 條前
      段規定（現已刪除），就其原定數額提高為100 倍折算1
      日，則被告行為時之易服勞役折算標準，應以銀元100 元
      以上300 元以下折算1 日，即新臺幣300 元以上900 元以
      下折算1 日。惟95年7 月1 日修正公布施行之刑法第42條
      第3 項前段規定：「易服勞役以新臺幣1000元、2000元或
      3000元折算1 日。」，比較修正前後之易服勞役折算標準
      ，以修正後之規定，較有利於被告，依刑法第2 條第1 項
      後段規定，應適用修正後之刑法第42條第3 項前段規定，
      定其易服勞役折算標準。
   3、上開修正後刑法第33第5 款之規定，乃係就刑法分則各編
      及其他刑事犯罪所定罰金刑之刑罰法律效果之變更，而修
      正後刑法第42條第3 項之規定，乃係就刑罰裁量之易刑處
      分之變更，此均屬刑事制裁法律規定之變更，自應依修正
      後刑法第2 條第1 項規定，綜合全部罪刑之結果，整體為
      「從舊從輕」之比較，因被告所涉犯為臺灣地區與大陸地
      區人民關係條例第83條第1 項之違反同條例第15條第4 款
      之僱用大陸地區人民在臺灣地區從事未經許可之工作罪，
      該罪有罰金刑之處罰，修正後刑法第33條第5 款規定，提
      高罰金刑之最低數額，雖較不利於被告，惟因修正後刑法
      第42條第3 項有關刑罰裁量之易刑處分，攸關人身自由自
      屬較有利於被告，本案在「罪刑綜合比較原則」下，依修
      正後刑法較為有利，再依「擇用整體性原則」，自應適用
      修正後刑法規定。
（二）核被告所為，係違反臺灣地區與大陸地區人民關係條例第
      15條第4 款僱用大陸地區人民在臺灣地區從事未經許可之
      工作之規定，應依同條例第83條第1 項論處。原審對被告
      論罪科刑，固非無見；惟查，原判決對新舊刑法關於罰金
      如易服勞役之折算標準未及比較適用，而仍適用不利被告
      之舊法定其易服勞役之折算標準，尚有未洽，被告上訴仍
      執陳詞否認犯罪而指摘原判決不當，雖無理由，惟原判決
      既有上開可議而無可維持，自應由本院撤銷改判。爰審酌
      被告僱用大陸地區人民之期間尚短，惟非法僱用大陸地區
      人民對社會造成之影響，兼衡其犯罪動機、目的、手段、
      僱用之人數等一切情狀，判處如主文第2 項所示之刑，並
      依修正後刑法第42條第3 項前段，諭知易服勞役之折算標
      準，以示懲儆。
據上論斷，應依刑事訴訟法第455 條之1 第1 項、第3 項、第36
9 條第1 項前段、第364 條、第299 條第1 項前段，臺灣地區與
大陸地區人民關係條例第83條第1 項，刑法第11前段、第2 條第
1 項但書、第42條第3 項前段，判決如主文。
本案經檢察官張慶林到庭執行職務。
中    華    民    國    95    年    9     月    20    日
                  刑事第四庭審判長法  官  李釱任
                                  法  官  徐子涵
                                  法  官  陳靜茹
以上正本證明與原本無異。
本件不得上訴。
                                  書記官  許志豪
中    華    民    國    95    年    9     月    20    日
附錄本案論罪科刑法條全文
臺灣地區與大陸地區人民關係條例第15條
下列行為不得為之：
一  使大陸地區人民非法進入臺灣地區。
二  明知臺灣地區人民未經許可，而招攬使之進入大陸地區。
三  使大陸地區人民在臺灣地區從事未經許可或與許可目的不符
    之活動。
四  僱用或留用大陸地區人民在臺灣地區從事未經許可或與許可
    範圍不符之工作。
五  居間介紹他人為前款之行為。
臺灣地區與大陸地區人民關係條例第83條
違反第15條第4 款或第5 款規定者，處2 年以下有期徒刑、拘役
或科或併科新臺幣30萬元以下罰金。
意圖營利而違反第15條第5 款規定者，處3 年以下有期徒刑、拘
役或科或併科新臺幣60萬元以下罰金。
法人之代表人、法人或自然人之代理人、受僱人或其他從業人員
，因執行業務犯前二項之罪者，除處罰行為人外，對該法人或自
然人並科以前二項所定之罰金。但法人之代表人或自然人對於違
反之發生，已盡力為防止行為者，不在此限。


司法院資訊處製作；財團法人民間司法改革基金會備份。
